【裁判字號】    96,上,191
【裁判日期】    970229
【裁判案由】    損害賠償
【裁判全文】
臺灣高等法院民事判決                   96年度上字第191號
    上  訴  人  丙○○
    訴訟代理人  林思銘律師
    複代理人    劉雅萍律師
    訴訟代理人  溫瑞鳳律師
    被上訴人    乙○○
                甲○○
                          樓
上列當事人間請求損害賠償事件，上訴人對於中華民國96年1月
31日台灣新竹地方法院94年度訴字第119號第一審判決提起上訴
，本院於97年2月19日言詞辯論終結，判決如下：
    主      文
原判決關於駁回上訴人下列第二項之訴部分，及該部分假執行之
聲請，暨訴訟費用之裁判均廢棄。
被上訴人甲○○應給付上訴人新台幣壹佰陸拾參萬參仟肆佰柒拾
貳元及自民國九十四年三月二十二日起至清償日止，按年息百分
之五計算之利息。
其餘上訴駁回。
第一、二審訴訟費用由被上訴人甲○○負擔二分之一，餘由上訴
人負擔。
本判決第二項所命給付，於上訴人以新台幣伍拾伍萬元為被上訴
人甲○○預供擔保後得假執行。但被上訴人甲○○如以新台幣壹
佰陸拾參萬參仟肆佰柒拾貳元為上訴人預供擔保，得免為假執行
。
    事實及理由
一、本件上訴人主張：伊於民國87年間因車禍致頸椎受傷，四肢
    癱瘓，須他人長期照顧。被上訴人乙○○係伊所僱用之會計
    ，趁保管伊之印章、印鑑證明、提存書及其他文件之機會，
    勾串被上訴人甲○○律師，偽造88年9月12日之委任書、89
    年12月6日之取回提存物請求書上關於上訴人之簽名，並盜
    蓋上訴人之印章於上述取回提存物請求書，而持以向台灣新
    竹地方法院（下稱新竹地院）提存所聲請取回該院87年度存
    字第1563號提存事件提存物新台幣（下同）160萬元獲准。
    乙○○、甲○○復共同到台灣銀行，冒領上訴人之國庫支票
    提存金160萬元及利息6萬3,472元，兌現後卻僅交付3萬元予
    上訴人之妻葉秀蓮，被上訴人二人應負連帶賠償之責。又縱
    使上訴人曾委任甲○○取回提存物，惟葉秀蓮未經上訴人同
    意，擅自請領印鑑證明、並領回提存物，應屬無權代理，葉
    秀蓮領取提存物之行為，對上訴人不生效力，甲○○仍負交
    付所收取提存金之義務，收取後不交付上訴人本人造成損害
    ，併應負賠償之責。故上訴人自得依民法第184條第1項前段
    、第185條第1項、第541條、第542條規定，請求被上訴人連
    帶賠償損害等情。爰求為命：(一)被上訴人應連帶給付上訴人
    166萬3,472元及自89年12月12  日起至清償日止，按年息5%
    計算之利息。(二)願供擔保，請准宣告假執行之判決。惟原判
    決駁回上訴人之請求，尚有違誤，為此提起上訴並聲明：(一)
    原判決廢棄。(二)被上訴人應連帶給付上訴人166萬3,472元及
    自89年12月12日起至清償日止，按年息5%計算之利息。(三)願
    供擔保，請准宣告假執行。
二、被上訴人甲○○則以：伊為執業律師，上訴人於87年7月間
    因車禍而致頸椎受傷、四肢癱瘓，故委任伊處理多件訴訟及
    非訟事宜，且依民法第1003條之規定委由上訴人之妻葉秀蓮
    提供相關訴訟及非訟之文件，故上訴人依民法第169條之規
    定自應負授權人之責任。而本件係因上訴人與訴外人陳長慶
    間關於合建糾紛，上訴人委任伊處理本案訴訟及提供反擔保
    金以撤銷假扣押事宜，上訴人並於88年9月12日親簽委任書
    一式二份交予被上訴人。嗣於本案獲勝訴判決確定後，伊便
    通知上訴人提供提存書等相關文件，上訴人即表示將全權交
    代伊妻即葉秀蓮處理。嗣經提存所審核可領取後，被上訴人
    即通知上訴人及伊妻葉秀蓮，上訴人交代葉秀蓮與被上訴人
    一起去領取，亦同意利息部分由被上訴人收取作為辦理本次
    取回提存物之費用及給付尚欠委任費用。後葉秀蓮便來電與
    被上訴人相約，在乙○○家會面，被上訴人便依約前往，會
    同葉秀蓮至臺灣銀行提領，在乙○○之見證下，先將提存款
    160萬元親交予葉秀蓮教取，再依先前之協議與葉秀蓮會算
    ，再由葉秀蓮給付與被上訴人尚欠之委任費用24萬元，故葉
    秀蓮非僅取回3萬元。而因委任書係於88年簽立，收據係簽
    立於89年，故加計其間委任案件費用等語，資為抗辯。並答
    辯聲明：上訴駁回。
三、被上訴人乙○○則以：伊在訴外人勝昌交通有限公司（下稱
    勝昌公司）擔任會計，該公司於85年2月15日改名為府乘交
    通有限公司，由訴外人王萬乘任負責人，故伊自85年2月起
    即非上訴人所雇用之會計。又勝昌公司向來只會使用公司的
    大小章，並不會使用私人的印鑑證明，伊從未保管上訴人之
    印章、印鑑證明、提存書或其他文件，伊自無可能趁保管之
    機會勾串甲○○律師，共同偽造文書及侵占等。又伊係應上
    訴人之妻葉秀蓮之電請，駕車接葉秀蓮至伊住處與甲○○會
    面，再陪同一起至臺灣銀行領取提存物，但係葉秀蓮自己至
    銀行辦理。嗣後甲○○確實將提存物160萬親交予葉秀蓮，
    並由葉秀蓮簽收，甲○○並與葉秀蓮會帳，由伊擔任見證人
    ，伊並未侵占等語，資為抗辯。並答辯聲明：上訴駁回。
四、兩造不爭執之事實：
  (一)被上訴人甲○○持有上訴人名義、於88年9月12日書立之委
    任書，載明：「茲委任甲○○君就新竹地方法院八十七年度
    執全字第22號陳長慶假扣押丙○○財產，丙○○提存新台幣
    壹佰陸拾萬元為擔保免為假扣押乙事，全權處理有關領回擔
    保金壹佰陸拾萬元事宜，上述所領回之擔保金，亦同意並委
    任甲○○君代為清償丙○○所積欠之債務及委任費用，恐口
    說無憑，特立據為證。」甲○○復以上訴人之代理人名義，
    於89年12月6日向新竹地院請求返還提存物，並於89年12 月
    11日領得160萬元（見原審卷一第10至25頁）。
  (二)上訴人之妻即訴外人葉秀蓮於89年12月11日出具收據，載明
    ：「茲親收甲○○君所交付取回之新竹地方法院八十七年度
    存字第1563號提存物新台幣一百六十萬元整，孳息部分則由
    甲○○君收取，作為取回提存物之費用。」（見原審卷一第
    70頁）。
  (三)上訴人向台灣新竹地方法院檢察署（下稱新竹地檢署）提出
    刑事告訴，指訴被上訴人甲○○及乙○○涉嫌侵占，以偽造
    委任書之方式，向新竹地院冒領提存物160萬元後，僅交付
    其中3萬元予上訴人之妻葉秀蓮。嗣經新竹地檢署處分不起
    訴（93年度偵字第5689號），經上訴人聲請再議後，經台灣
    高等法院檢察署（下稱高檢署）駁回再議（93年度上聲議字
    第4433號），上訴人復聲請交付審判，經新竹地院裁定駁回
    確定（94年度聲判字第3號、均見原審卷一第26至32頁、本
    院卷二53至55第頁）。
五、兩造爭執要點為：(一)被上訴人甲○○是否受上訴人之委任，
    領回新竹地院87年度存字第1563號提存事件提存物本金及孳
    息？(二)被上訴人甲○○是否已將提存物本金及孳息交付予上
    訴人之妻葉秀蓮？上訴人得否請求甲○○交付提存物本金及
    孳息？(三)被上訴人二人是否應負侵權行為損害賠償責任？茲
    就兩造爭點及本院得心證理由分述如下：
  (一)被上訴人甲○○是否受上訴人之委任，領回新竹地院87年度
    存字第1563號提存事件提存物本金及孳息？
  1.經查本件緣於上訴人與訴外人陳長慶間就上訴人所有坐落新
    竹縣新豐鄉○○段松柏林小段95-16等地號土地之合建糾紛
    ，上訴人認陳長慶違約並沒收陳長慶所交付之80萬元定金後
    ，上訴人又與訴外人豐逸建設股份有限公司（下稱豐逸公司
    ）就上開土地簽訂合建契約，嗣陳長慶認為上訴人違約，向
    新竹地院起訴請求上訴人給付雙倍定金即160萬元（案列87
    年度訴字第316號），並假扣押上開土地；嗣上訴人又將上
    開土地出賣與豐逸公司，豐逸公司便提供反擔保金160萬元
    聲請撤銷假扣押，並委由訴外人林迪生於87年9月24日辦理
    提存，且相關證件均存放於林迪生處，上訴人另亦委任被上
    訴人甲○○律師處理本案訴訟及非訟事宜。嗣本院判決陳長
    慶敗訴確定（案列本院88年度上字第1409號），甲○○即代
    理上訴人發函向林迪生索回辦理提存之文件，再由訴外人即
    上訴人之妻葉秀蓮向林迪生取回提存書及國庫存款收款書，
    有民事判決、確定證明書、甲○○律師函影本在卷可稽（見
    原審卷一第50至56、61至69、112頁）。且上訴人亦於原審
    審理時自承：「提存的事我是交代林迪生去辦的，那些資料
    辦好後，林迪生有拿還我，我就交給我太太要她收好」，又
    證人葉秀蓮於原審審理時亦證稱：伊與乙○○一起去向林迪
    生領回提存書及國庫存款收款書等語，有言詞辯論筆錄可證
    （見原審卷一第164頁、卷二第36頁）。是據此足證辦理系
    爭提存之提存書與國庫繳款書，均係上訴人之妻葉秀蓮代上
    訴人向訴外人林迪生取回，且取回後由葉秀蓮保管。
  2.又本件被上訴人甲○○向新竹地院提存所請求取回系爭提存
    物160萬元，業已提出提存書、本人及代理人之國民身分證
    影本、印鑑證明、委任狀等文件，並經准許取回（案列89年
    度取字第2135號）；嗣經提存所通知發還後，即得攜帶國民
    身分證及印章，向法院出納室領取國庫存款收款書代存單，
    再持向當地代理國庫之銀行領取，有「請求取回提存物須知
    」影本可查（見原審卷一第10至12頁）。而上述印鑑證明，
    係由上訴人之妻葉秀蓮於89年9月15日代理上訴人至新竹縣
    新豐鄉戶政事務所辦理，有印鑑證明及申請書、委任書影本
    可按（見原審卷一第17、86、87頁）。又系爭委任書上關於
    上訴人之印鑑章為真正，為上訴人所自陳；且上訴人訴訟代
    理人於原審審理時亦稱：印鑑章是葉秀蓮拿的，印鑑證明是
    乙○○帶葉秀蓮去辦的等語（見原審卷二第5頁）。至於系
    爭提存物之領取，確實由上訴人之妻葉秀蓮與被上訴人二人
    於89年12月11日共同至台灣銀行新竹分行（代理國庫新竹支
    庫）領款，為兩造所不爭執，並有台灣銀行法院提存物領息
    憑條、國庫存款收款書影本可稽（見原審卷一第24、25頁）
    。從而系爭提存書、國庫繳款書、印鑑章與印鑑證明既均由
    葉秀蓮保管，則甲○○勢必向葉秀蓮取得上開文件，始得領
    取系爭提存物；而葉秀蓮交付上開文件予甲○○，並與甲○
    ○、乙○○一同前往台灣銀行新竹分行領取提存金，顯然係
    受上訴人之囑咐，是據此足證甲○○確實曾受上訴人之委任
    領取提存物，否則葉秀蓮何須交付上開文件予甲○○？且甲
    ○○如未能取得上開文件，如何得以取回提存物？甲○○與
    乙○○若欲冒領系爭提存物，又何須協同葉秀蓮一同前往領
    取？又甲○○既然代理上訴人實施本案訴訟，已如前述，則
    上訴人復行委任甲○○取回系爭提存物，亦屬合乎常情。是
    甲○○辯稱與上訴人間存有委任關係，應屬可信。此外上訴
    人雖主張甲○○與乙○○偽造系爭取回提存物委任狀，惟此
    部分業經新竹地檢署處分不起訴確定，已如前述，是上訴人
    此部分主張，並不可採。
  (二)被上訴人甲○○是否已將提存物本金及孳息交付予上訴人之
    妻葉秀蓮？上訴人得否請求甲○○交付提存物本金及孳息？
  1.按受任人因處理委任事務，所收取之金錢、物品及孳息，應
    交付於委任人，民法第541條第1項定有明文。而當事人主張
    有利於己之事實，就其事實有舉證之責任，民事訴訟法第
    277條前段亦有明文。又受任人對於委任關係存在之事實無
    爭執，而僅以已將因處理委任事務所收取之金錢及孳息交付
    委任人為抗辯者，受任人應就其已交付之事實證明之，如不
    能證明則應認委任人之請求為有理由，合先敘明。
  2.經查上訴人確實委任被上訴人甲○○取回系爭提存物，已如
    前述。而訴外人即上訴人之妻葉秀蓮確曾於89年12月11日出
    具收據，載明收受系爭提存物160萬元，並為葉秀蓮於原審
    審理時證述出具收據無誤，但稱僅收3萬元現款，有收據影
    本一份及言詞辯論筆錄在卷可稽（見原審卷一第70頁、原審
    卷二第33頁）。惟葉秀蓮於93年6月29日新竹地檢署偵查中
    結證稱：伊當時跟甲○○及乙○○一起去銀行領錢，甲○○
    說有一些是律師費用及其他費用，扣完後只剩下３萬多元，
    我記得我只拿了這些錢回來等語；且於95年12月4日本件原
    審審理時亦證稱僅收受３萬元等語（見新竹地檢署93年度他
    字第206號卷第43頁、本件原審卷二第33頁）。而被上訴人
    甲○○亦不爭執葉秀蓮實際收受金額並非160萬元，惟辯稱
    ：交給葉秀蓮之160萬元，有扣除上訴人先前所積欠之律師
    費24萬元，至於擔保金利息6萬3,472元，則作為伊受委領取
    提存金之報酬云云。則甲○○所辯如屬實在，依上計算，應
    共領取166萬3,472元，扣除律師費用24萬元及本次辦理取回
    提存物事件報酬6萬3,472元後，餘額應為136萬元，始屬正
    確（計算式：160萬元＋6萬3,472元－24萬元－6萬3,472元
    ＝136萬元）。又縱使甲○○於葉秀蓮收取系爭提存物之前
    先製作收據，其本金及孳息之金額亦應166萬3,472元（計算
    式：160萬元＋6萬3,472元＝166萬3,472元），始屬正確，
    而非160萬元。惟葉秀蓮既未實際收受160萬元，為兩造所不
    爭執，但系爭收據卻仍然記載葉秀蓮收受160萬元，復無任
    何關於律師費用計算之明細，則系爭收據所示內容與事實顯
    不相符，葉秀蓮實際收受金額究竟若干，即屬不明，該收據
    尚不能確切證明甲○○交付之金額為160萬元。
  3.次按被上訴人甲○○主張有交付系爭提存物以完成委任事務
    ，屬於積極事實，應由甲○○負舉證證明之責。而上訴人既
    僅承認收受3萬元，並否認收受系爭款項，則甲○○自應舉
    證證明已交付提存物本金160萬元及孳息之事實。惟系爭收
    據尚不能證明交付款項之正確金額，有如前述；而被上訴人
    乙○○雖在場為見證人，但陳稱是甲○○跟葉秀蓮會帳後，
    由甲○○交給葉秀蓮，再叫伊見證的，伊並未經手提存金，
    有言詞辯論筆錄可稽（見原審卷二第4、36頁、本院卷二第
    11頁反面），則據此亦不能證明甲○○交付葉秀蓮之確切金
    額究竟若干。此外被上訴人甲○○並未舉證證明確實將所取
    回之提存物本金160萬元及孳息交付於委任人即上訴人，故
    上訴人主張除3萬元外，甲○○並未給付其餘提存物本金及
    孳息，即屬可信。
  4.從而上訴人主張甲○○因處理委任事務，所收取之提存金本
    金及孳息，除3萬元外並未交付於上訴人，依民法第541條第
    1項規定，請求甲○○交付其餘提存金本金及孳息，自屬有
    據。惟上訴人既稱已收受3萬元，則其請求甲○○給付逾163
    萬3,472元部分，即屬無據。又甲○○對上訴人所負之上開
    給付義務，並無確定期限，則依民法第229條第2項規定，甲
    ○○應自收受上訴人之起訴狀繕本送達翌日起負遲延責任。
    而甲○○係於94年3月21日收受起訴狀繕本，有送達證書可
    稽（見原審卷一第43頁），故上訴人請求甲○○給付自94年
    3月22日起至清償日止之法定遲延利息，應屬有據，其逾此
    部分之請求，並非正當。另甲○○辯稱：上訴人未給付委任
    報酬，應自系爭提存物扣除云云，未見具體指明金額，尚屬
    無據，應由其另循民事訴訟程序主張權利，附此敘明。
  (三)被上訴人是否須負侵權行為損害賠償責任？
    經查上訴人確實委任被上訴人甲○○取回系爭提存物，且由
    上訴人之妻葉秀蓮交付系爭提存書、國庫繳款書、印鑑章與
    印鑑證明予甲○○，已如前述。又上訴人指訴被上訴人甲○
    ○及乙○○涉嫌偽造文書及侵占，冒領系爭提存物160萬元
    一節，業經新竹地檢署處分不起訴確定，有新竹地檢署93年
    度偵字第5689號不起訴處分書、高檢署處分書93年度上聲議
    字第4433號處分書、新竹地院94年度聲判字第3號裁定影本
    各一份在卷可稽（見原審卷一第26至32頁、本院卷二53至55
    第頁），則據此足證被上訴人二人並無共同侵權行為。是上
    訴人此部分主張，並不可採。
六、綜上所述，上訴人依民法第541條第1項規定，請求被上訴人
    甲○○應給付上訴人163萬3,472元，及自94年3月22日起至
    清償日止按年息5%計算之利息，為屬正當，應予准許。至於
    上訴人依民法第184條第1項前段、第185條第1項規定，請求
    被上訴人甲○○、乙○○連帶賠償損害，尚非正當，不應准
    許。原審失察，未予詳酌，遽就上開應准許部分為上訴人敗
    訴判決，尚有違誤，上訴人此部分上訴為有理由，應由本院
    廢棄改判如主文第２項所示。至於上開不應准許部分，上訴
    人其餘請求，並非正當，原審判決上訴人敗訴，並駁回其假
    執行之聲請，經核於法並無不合，上訴人就此部分上訴求予
    廢棄改判，為無理由，應駁回其上訴。又本判決主文第２項
    所命給付，兩造各聲請願供擔保為准、免假執行之宣告，於
    法有據，爰酌定相當擔保金額，分別予以准許。
七、因本件事證已臻明確，兩造其餘主張、陳述及所提之證據，
    經本院審酌後認與判決結果不生影響，爰不逐一論列，附此
    敘明。
八、據上論結，本件上訴為一部有理由，一部無理由。依民事訴
    訟法第450條、第449條第1項、第79條、第390條第2項、第
    392條第2項，判決如主文。
中    華    民    國    97    年    2     月    29    日
                  民事第七庭審判長法  官  鄭三源
                                  法  官  王聖惠
                                  法  官  邱  琦
正本係照原本作成。
如不服本判決，應於收受送達後20日內向本院提出上訴書狀，其
未表明上訴理由者，應於提出上訴後20日內向本院補提理由書狀
（均須按他造當事人之人數附繕本）上訴時應提出委任律師或具
有律師資格之人之委任狀；委任有律師資格者，另應附具律師資
格證書及釋明委任人與受任人有民事訴訟法第466條之1第1項但
書或第2項（詳附註）所定關係之釋明文書影本。
中    華    民    國    97    年    2     月    29    日
                                  書記官  廖艷莉
附註：
民事訴訟法第466條之1（第1項、第2項）：
對於第二審判決上訴，上訴人應委任律師為訴訟代理人。但上訴
人或其他法定代理人具有律師資格者，不在此限。
上訴人之配偶、三親等內之血親、二親等內之姻親，或上訴人為
法人、中央或地方機關時，其所屬專任人員具有律師資格並經法
院認為適當者，亦得為第三審訴訟代理人。


司法院資訊處製作；財團法人民間司法改革基金會備份。
